【裁判字號】    89,易,1065
【裁判日期】    890719
【裁判案由】    違反食品衛生管理法
【裁判全文】
臺灣臺北地方法院刑事判決                        八十九年度易字第一六五號
    公  訴  人  臺灣臺北地方法院檢察署檢察官
    被      告  乙○○
右列被告因違反健康食品管理法案件，經檢察官提起公訴（八十九年度偵字第二六三
五號），本院判決如左：
    主  文
乙○○無罪。
    理  由
一、公訴意旨略以：乙○○係台北市○○○路○段一五二一號二樓臺灣永麗股份有限
    公司（以下稱永麗公司）負責人，永麗公司所經銷販售之「肯寶綠藻精華錠」食
    品，未經許可為健康食品，即於右揭產品外包裝標註「健康食品」字樣，迄民國
    八十八年十二月四日為新竹縣衛生局查獲，因認被告涉有健康食品管理法第六條
    第一項、第二十一條第一項之罪嫌云云。
二、按犯罪事實應依證據認定之，無證據不得推定其犯罪事實。又不能證明被告犯罪
    者，應諭知無罪之判決，刑事訴訟法第一百五十四條、第三百零一條第一項分別
    定有明文。又事實之認定，應憑證據，如未能發現相當證據，或證據不足以證明
    ，自不能以推測或擬制之方法，為裁判基礎（最高法院四十年臺上字第八六號判
    例參照）。次按行為之處罰，以行為時之法律有明文規定者，為限，刑法第一條
    定有明文；又過失行為之處罰，以有特別規定者，為限，刑法第十二條第二項亦
    有明定；復按犯罪事實應依證據認定之，無證據不得推定其犯罪事實，刑事訴訟
    法第一百五十四條定有明文。而健康食品管理法第二十一條第一項規定，未經核
    准擅自製造或輸入健康食品或違反第六條第一項規定者，處三年以下有期徒刑、
    得併科一百萬元以下罰金；則依同法第六條第一項規定，食品非依本法之規定，
    不得標示或廣告為健康食品，即應依前揭健康食品管理法第二十一條第一項處罰
    之；然而，該健康食品管理法第二十一條第一項所處罰之行為，依法條之規定，
    乃以處罰故意違反該法前揭規定者，並未包含過失違反該法條規定者，是依前揭
    刑法第十二條第二項之規定，自不得以該法條處罰因過失而違反該法條者。
三、公訴人認被告涉犯上開罪嫌係以現場處理紀錄及食品衛生調查紀錄等件為其主要
    論據。惟被告乙○○於本院審理時，堅決否認有違反健康食品管理法之犯行，辯
    稱略以：由衛生局所查獲之「肯寶綠藻精華錠」二盒其外盒內容僅為『肯寶綠藻
    精華錠係由日本目前所風行的健康食品∣綠藻研製而成。』其中〝健康食品〞僅
    為引述僅為引述或產品說明的敘述文詞，絕對沒有在食品的外盒上強調標示為〝
    健康食品〞，而是以〝天然食品〞或〝天然綠藻片〞命名之，應未違反健康食品
    立法之精神，只因善意引述，並不應適用健康食品管理法；且被告公司於八十八
    年八月七曾開會討論，並決定八月九日發文通知本公司各業務部門及各地經銷商
    ，請儘速辦理商品回收，以避免未回收商品留置貨架上而遭致衛生稽查單位查獲
    之困擾並將商品外盒不當文案刪除改正重新印製，故八十八年十一月二十四日在
    新竹縣竹東鎮○○路七十二號，大竹東百貨公司查獲賣場貨架陳列銷售本公司精
    華綠藻錠外包裝盒文字違反食品健康管理法，此兩盒產品應是沒有回收完全的遺
    漏商品等語。經查：
（一）本件被告出售於新竹縣竹東鎮○○路七十二號大竹東百貨公司之精華綠藻錠，
      於八十八年十一月二十四日經新竹縣衛生局查獲其外包裝盒文字標示「健康食
      品」字句之事實，有新竹縣衛生局八十八年十二月四日（八八）新縣衛七字第
      一六０六二號函、新竹縣衛生局查獲違規食品紀錄表以及抽驗物品報告表、台
      北市政府衛生局八十八年十二月十四北市衛七字第八八二六０七０三一號函、
      台北市大安衛生所八十八年十二月二十二日北市安衛字第八八六０七四八００
      號函、台北市政府衛生局八十八年十二月三十日北市衛七字第八八二六三０九
      二００號函、行政院衛生署八十九年一月十日衛署食字第八八０七八九五六號
      函各一份（均影本）在卷可稽，且查獲之「綠藻精華錠」其外包裝盒褾示為「
      效能及產品說明：超素質的“肯寶綠藻精華錠”係由日本目前所風行的健康食
      品∣綠藻研製而成。本品是在日照充足的綠藻栽培專區，經專業人細心有機培
      育，吸收日月精華，於無污染之環境下成長，並經科學化的生產製程，以最新
      噴乾式處理，易為人體吸收，獲得確實的營養素。“肯寶綠藻精華錠”是含Ｃ
      ‧Ｇ‧Ｆ罪高的優質綠藻，含蛋白質並含多量的胡蘿蔔素及多種維他命和葉綠
      素、纖維質、礦物質，是最完整的天然食品，每年在日本有將近６００億日幣
      之消耗量，可見綠藻錠已是日本人家居必備之健康食品，由於營養成分完整是
      一般國人必須養成實用習慣的高級糧食，更是塑身族補充營養素最佳的選擇。
      」，由以上之標示可得知並非如被告所言只是說明，其內容可能使人認為即為
      健康食品之可能，此有該外包裝盒附卷可稽，其外包裝標示確實未經健康食品
      管理法規定之許可標示「健康食品」之事實，雖堪認定。
（二）然查被告之永麗公司於八十八年八月九日曾發函通知其公司之經銷商，全面回
      收文案不符合規定的商品，予以更換為合法新的包裝，此經證人丙○○即北台
      實業有限公司即永麗公司之經銷商以及證人甲○○即大竹東百貨公司負責人證
      述稽詳，並有回收公文一紙、肯保綠藻精華錠新更換之外包裝盒一紙、以及北
      台實業有限公司客戶銷貨交易明細表等件附卷可稽，顯見被告於八十八年十二
      月十四被查獲之前，已經為回收之以及更換包裝之行為，故其此部分所辯，應
      堪採信。
（三）再查證人甲○○亦證稱：因為剛開始宣導時，我們先收下來到倉庫裡面，他們
      有來辦進退貨。但因員工很，為何剩下舊貨品，我也不太清楚等語（見本院八
      十九年七月五日訊問筆錄）。因之，應無無證據足以證明被告確明知其所出售
      之「肯寶綠藻精華錠」之外包裝盒上標示「健康食品」字樣之情事，揆諸前開
      說明，自難認定其有故意違反健康食品管理法之行為，即不能以前揭健康食品
      管理法第二十一條第一項處罰；綜上所述，依調查證據之結果，不能證明被告
      有公訴人所指之犯罪事實，此外，復查亦無其他積極證據足以證明被告知犯罪
      行為，自應為無罪之諭知。
據上論斷，應依刑事訴訟法第三百零一條第一項，判決如主文。
本案經檢察官邱舜韶到庭執行職務。
中      華      民      國    八十九    年      七     月     十九      日
                                      臺灣臺北地方法院刑事第三庭
                                          法  官  陳  德  民
右正本證明與原本無異。
如不服本判決，應於判決送達後十日內，向本院提出上訴狀。
                                          書記官  楊  秋  鈴
中      華      民      國    八十九    年      七     月    二十六     日


司法院資訊處製作；財團法人民間司法改革基金會備份。
